【裁判字號】    99,上易,124
【裁判日期】    990720
【裁判案由】    拆屋還地
【裁判全文】
臺灣高等法院臺中分院民事判決         99年度上易字第124號
上  訴  人  丙○○
上  訴  人  戊○○
上  一  人
訴訟代理人  丁○○○
上  訴  人  庚○○
上  訴  人  己○○
被  上訴人  甲○○
訴訟代理人  劉憲璋律師
複  代理人  乙○○
上列當事人間請求拆屋還地事件，上訴人對於民國99年1月19日
臺灣臺中地方法院98年度訴字第2314號第一審判決提起上訴，本
院於99年7月6日言詞辯論終結，判決如下：
    主  文
上訴駁回。
己○○上訴訴訟費用，由己○○負擔；丙○○、戊○○、庚○○
上訴訴訟費用由丙○○、戊○○、庚○○負擔。
    事實及理由
甲、程序方面：
   上訴人經合法通知，均未於言詞辯論到場，核無民事訴訟法
   第386條所列各款情形，茲依被上訴人之聲請，由其一造辯論
   而為判決。
乙、實體方面：
壹、兩造之聲明：
一、上訴人上訴聲明：
（一）原判決廢棄。
（二）被上訴人在第一審之訴駁回。
（三）訴訟費用由被上訴人負擔。
（四）上訴人願供擔保，請准免為假執行。
二、被上訴人答辯聲明：
（一）上訴駁回。
（二）訴訟費用由上訴人負擔。
貳、兩造之陳述：
一、被上訴人方面：
（一）被上訴人於原審起訴主張：
  １、系爭土地為被上訴人與訴外人林資山所共有，上訴人丙○
      ○、戊○○、庚○○所居住之一樓水泥造平房，未經被上
      訴人及土地共有人林資山同意，占有系爭土地上如原審判
      決附圖（下稱附圖）所示編號A、A1、A2部分。又上訴人
      己○○所興建之鐵皮建物，亦未經原告及共有人林資山同
      意，占有系爭土地如附圖所示編號B部分。經被上訴人請
      求拆屋還地，上訴人均置之不理。
  ２、按所有人對於無權占有或侵奪其所有物者，得請求返還之
      。對於妨害其所有權者，得請求除去之，民法第767條第1
      項定有明文。本件上訴人並無任何使用權源，擅自占有系
      爭土地搭建地上物使用，被上訴人自得依據上開民法規定
      ，請求上訴人將系爭土地之地上物拆除，並將土地返還被
      上訴人及另一土地共有人林資山。
  ３、因被上訴人及共有人之土地擬參加土地重劃，系爭土地對
      於原告及共有人將來分配之位置及分配之面積，影響甚大
      ，且該區域土地已重劃在即，故被上訴人請求拆屋還地係
      合法權利之行使，並無權利濫用情形。
（二）被上訴人於本院補充陳述略謂：上訴人主張地籍圖有誤，
      應提起經界訴訟或指出地政機關的圖面有何錯誤，否則，
      應以現有地籍圖為準。且被上訴人係經過測量後始知悉上
      訴人之建物越界建築，並即與對造進行協調；上訴人應就
      被上訴人在其建築之時已知悉有越界建築乙事，負舉證之
      責。
二、上訴人方面
（一）上訴人丙○○、戊○○、庚○○（下稱上訴人丙○○等三
      人）於原審答辯略以：我們是原地重建，系爭土地旁之同
      段44-4地號土地是上訴人三兄弟共有，上訴人是按照原來
      舊的地籍圖於921地震前一年原地重建；當時重建時，不
      知道有占用系爭土地，並沒有申請使用執照。
（二）上訴人丙○○等三人於本院補充答辯略謂：
  １、上訴人丙○○等三人並無使用系爭14地號土地，縱有占用
      ，亦僅占用36.26平方公尺，欲需拆除上訴人三人全家賴
      以居住十餘年具經濟價值之加強磚造房屋，且一經拆除占
      用部分，全部房屋結構將毀損無法保留；是以相較於被上
      訴人請求之目的，經比較衡量結果，拆除占用土地上之建
      物，對上訴人丙○○等三人及社會經濟，均有極大之不利
      影響；被上訴人所得利益較上訴人所受之損害及社會經濟
      為少。被上訴人行使所有人物上請求權，有違民法第148
      條第1項規定。
  ２、上訴人丙○○等三人於87、88年間興建系爭房屋時，即為
      被上訴人所知悉，被上訴人並知悉上訴人等有越界建築之
      情形，卻未提出異議，依民法第796條第1項規定，被上訴
      人不得請求移去或變更上訴人之房屋。
（三）上訴人己○○於原審陳述：同意被上訴人之請求，但不同
      意參加土地重劃。嗣於本院補充陳述略謂：被上訴人所有
      系爭土地已經參與重劃，上訴人雖尚未參加重劃，但是如
      果參加重劃的話，土地就無彼此之分，被上訴人告上訴人
      拆屋還地沒有理由。
參、兩造於原審簡化爭點如下：
  (一)兩造不爭執事項：
  (1)系爭土地為被上訴人與訴外人林資山所共有，同段44地號土
    地為上訴人己○○所有，同段44-4地號土地則為上訴人丙○
    ○、上訴人戊○○、上訴人庚○○所共有。
  (2)如附圖所示A、A1、A2部分未辦第一次所有權登記建物為上
    訴人丙○○、戊○○、庚○○之父所興建，並由上訴人丙○
    ○、戊○○、庚○○共同繼承取得，現由上訴人丙○○、戊
    ○○、庚○○占有使用。
  (3)如附圖所示B部分未辦第一次所有權登記建物為上訴人己○
    ○所興建，現由其占有使用。
  (二)爭執事項：
  (1)被上訴人依據民法第767條第1項規定，請求上訴人丙○○、
    戊○○、庚○○應將系爭土地上如附圖所示A、A1、A2部分
    未辦第一次所有權登記建物拆除，並將該部分土地返還被上
    訴人及共有人全體，是否有理由？
  (2)被上訴人依據民法第767條第1項規定，請求上訴人己○○應
    將系爭土地上如附圖所示B部分未辦第一次所有權登記建物
    拆除，並將該部分土地返還被上訴人及共有人全體，是否有
    理由？
肆、得心證之理由：
一、被上訴人主張：系爭土地為被上訴人與訴外人林資山所共有
    ，如附圖所示A、A1、A2部分未辦第一次所有權登記建物為
    上訴人丙○○等三人之父所興建，並由上訴人丙○○等三人
    共同繼承取得，現由上訴人丙○○等三人占有使用；如附圖
    所示B部分未辦第一次所有權登記建物為上訴人己○○所興
    建，現由上訴人己○○占有使用等情，為上訴人所不爭執，
    復有土地登記謄本1份附卷為證，並經原審會同兩造勘驗現
    場，製有勘驗筆錄在卷可佐，且經原審囑託台中縣大里地政
    事務所派員測量，製有複丈成果圖附卷可稽；自堪信為真實
    。
二、上訴人丙○○等三人雖抗辯：系爭土地旁之同段44-4地號土
    地係其三人共有，其三人是按照舊的地籍圖於921地震前一
    年重蓋的，當時不知道有占用系爭土地，並沒有申請使用執
    照云云。然查，上訴人丙○○等三人當時既係依據重測前之
    舊地籍圖興建房屋，且未向建築管理機關申請建築執照及使
    用執照，即無法確知是否占用系爭土地，惟無論其三人占用
    系爭土地究係善意或惡意，均不影響其三人無權占用之事實
    ，是其三人前開辯解，自非可取。
三、上訴人丙○○等三人雖另抗辯：於87、88年間興建系爭房屋
    時，被上訴人即已知悉上訴人等有越界建築之情形，卻未提
    出異議，依民法第796條第1項規定，被上訴人不得請求移去
    或變更上訴人之房屋等語；然為被上訴人所否認。按土地所
    有人建築房屋逾越疆界者，鄰地所有人如知其越界而不即提
    出異議，不得請求移去或變更其建築物，固為民法第796條
    前段之所明定。惟主張鄰地所有人知其越界而不即提出異議
    者，應就此項事實負舉證之責任（最高法院45年台上字第93
    1號判例參照）。本件上訴人丙○○等三人先則抗辯：系爭
    房屋興建時，未向建築管理機關申請建築執照及使用執照，
    故不知有占用被上訴人所有系爭土地情事；繼則辯稱：系爭
    房屋興建時，被上訴人即已知悉上訴人等有越界建築之情形
    云云，所辯前後歧異，已難憑採。且上訴人就主張被上訴人
    知其越界而不即提出異議之事實，並未舉證以實其說，所為
    辯解，自不可採。
四、上訴人丙○○等三人復抗辯：經權衡比較量結果，拆除占用
    土地上之建物，對上訴人丙○○等三人及社會經濟，均有極
    大之不利影響；被上訴人所得利益較上訴人所受之損害及社
    會經濟為少；被上訴人行使所有人物上請求權，有違民法第
    148條第1項規定等語。惟按民法第148條係規定行使權利，
    不得以損害他人為主要目的，若當事人行使權利，雖足使他
    人喪失權利，而苟非以損害他人為主要目的，即不在該條所
    定範圍之內，最高法院著45年台上字第105號判例可循。本
    件上訴人丙○○等三人所系爭房屋占用系爭土地面積，合計
    達36.3平方公尺，並非無使用價值，被上訴人行使權利，雖
    足使上訴人喪失利益，依上說明，尚難認其係以損害上訴人
    為主要目的。且被上訴人係因擬以系爭土地參加市地重劃，
    乃提起本件拆屋還地訴訟，屬其合法權利之行使，自非屬權
    利濫用。依上說明，自無違反民法第148條規定。上訴人丙
    ○○等三人此部分之抗辯，亦不足採。
五、按所有人對於無權占有或侵奪其所有物者，得請求返還之；
    對於妨害其所有權者，得請求除去之，有妨害之虞者，得請
    求防止之。各共有人對於第三人，得就共有物之全部為本於
    所有權之請求。但回復共有物之請求，僅得為共有人全體之
    利益為之。民法第767條第1項及第821條分別定有明文。查
    上訴人丙○○、戊○○、庚○○未經被上訴人及其他共有人
    之同意，且未能舉證證明具有合法占有權源，而占用系爭土
    地如附圖A、A1、A2部分所示部分，並在其上建築房屋及其
    他地上物，則被上訴人依民法第767條及821條之規定，請求
    上訴人拆屋還地，自屬有據。
六、再按當事人於言詞辯論時為訴訟標的之認諾者，應本於其認
    諾為該當事人敗訴之判決，民事訴訟法第384條規定甚明。
    本件上訴人己○○對於被上訴人之請求，於原審99年1月5日
    言詞辯論期日當庭表示「同意拆除」（見原審卷第57頁），
    原判決本於其認諾為上訴人己○○敗訴之判決，洵屬允當。
    上訴人己○○嗣於本院泛言其若參加土地重劃，兩造之土地
    即無彼此之分，被上訴人請求拆屋還地無理由云云；顯難執
    為合法占有之權源，所辯實不足採信。
七、綜上所述，被上訴人主張上訴人無權占用系爭土地，為可採
    信；上訴人所辯均無可取。則被上訴人依據民法物上請求權
    之法律關係，請求上訴人丙○○、戊○○、庚○○應將系爭
    土地上如附圖所示編號A部分加強磚造房屋（面積30.42平方
    公尺）、編號A1部分鐵架造涼棚（面積4.04平方公尺）、編
    號A2部分鐵架造涼棚（面積1.80平方公尺）拆除，並將該部
    分土地返還被上訴人及其他土地共有人全體，及請求上訴人
    己○○應將系爭土地上如附圖所示編號B部分鐵架造房屋（
    面積4.31平方公尺）拆除，並將該部分土地返還被上訴人及
    其他土地共有人全體，為有理由，應予准許。原審為被上訴
    人勝訴之判決，並就上訴人丙○○、戊○○、庚○○敗訴部
    分，依被上訴人及上訴人丙○○等三人陳明，分別酌定相當
    之擔保金額為准免假執行之宣告；就上訴人己○○敗訴部分
    依民事訴訟法第389條第1項第1款規定，依職權宣告假執行
    ，於法均無不合。上訴意旨指摘原判決不當，求予廢棄改判
    ，均無理由，應予駁回其上訴。
八、因本案事證已臻明確，兩造其餘攻擊防禦方法及舉證，於判
    決結果不生影響毋庸逐一論列，附此敘明。
九、據上論結，本件上訴為無理由，依民事訴訟法第449條第1項
    、第78條、第85條第1項前段、第463條、第385條第1項前段
    ，判決如主文。
中    華    民    國    99    年    7     月    20    日
                民事第二庭    審判長法  官  邱森樟
                                    法  官  蔡秉宸
                                    法  官  翁芳靜
以上正本係照原本作成。
不得上訴。
                                    書記官  粘銘環
中    華    民    國    99    年    7     月    20    日
                                                      Ｖ

司法院資訊處製作；財團法人民間司法改革基金會備份。
